臺灣桃園地方法院民事判決　　　　　　　　　　　　九十三年度訴字第一四０五號
　　原　　　告　庚○○
　　　　　　　　壬○○
　　　　　　　　己○○
　　兼右三人
　　訴訟代理人　戊○○
　　原　　　告　辛○○
　　被　　　告　乙○○
　　　　　　　　高永達
　　　　　　　　甲○○
　　　　　　　　丙○○
　　兼右四人
　　訴訟代理人　丁○○
右當事人間請求租佃爭議事件，本院於中華民國九十三年十一月二十四日言詞辯論終
結，判決如左：
　　主　　  文
原告之訴駁回。
訴訟費用由原告連帶負擔。
    事實及理由
一、本件原告起訴主張其共有坐落桃園縣觀音鄉○○段第四三、四四、第五七之一地
    號土地（下稱系爭土地），特定農業區地目田之農牧用地係屬耕地，前出租予被
    告之父高萬有，並依耕地三七五減租條例第六條規定，向桃園縣觀音鄉公所申請
    私有耕地租約登記在案。嗣承租人高萬有歿於民國九十二年十月二十三日，被告
    係高萬有之子以其有繼承權並就系爭土地與原告間有耕地租佃關係，向桃園縣觀
    音鄉公所提出申請，並依「台灣省耕地租約登記辦法」（下稱登記辦法）第二條
    規定辦理租約變更登記，惟系爭土地係由與被告乙○○同居之配偶及子實際耕作
    ，被告從未耕作系爭土地，與原告間已無耕地租佃關係，而依登記辦法第四條第
    一項第三款規定原承租人死亡，由現耕繼承人繼承承租權，被告既未自任耕作，
    其與原告就系爭土地之耕地租約自歸於消滅。如認兩造間之耕地租約並非無效，
    但因被告均未自任耕作達一年以上，亦已放棄耕作權，則原告非不得依減租條例
    之規定終止耕地租約，並應由實際耕作之被告乙○○配偶及其子繼承耕作權，非
    得由被告全體繼承，並以本起訴狀繕本之送達表示終止與被告等間之耕地租佃關
    係，兩造間亦因耕地租約之終止而不存在耕地租佃關係。爰依耕地三七五減租條
    例第十六條第一項前段、第十七條第一項第二、四款規定之法律關係提出本訴，
    並聲明求為判決確認兩造就系爭土地之耕地租佃關係不存在。被告則辯稱系爭土
    地耕地租賃應由被告共同繼承，且尚未辦理遺產分割，而系爭土地除因被告乙○
    ○臥病在床外，現由被告乙○○之配偶及乙○○之子與其餘被告耕作，非如原告
    所稱放棄耕作、繼續一年以上不耕作等情，是以原告主張與被告間無耕地租佃關
    係不存在，顯無理由，為此聲明求為判決原告之訴駁回。
二、按耕地租賃權亦為財產權一種，繼承人有數人時，在分割遺產前，各繼承人對於
    遺產全部為公同共有，法律尚無不能自耕者不能繼承之限制規定，自不因其是否
    有耕作能力而有所不同。雖台灣省耕地租約登記辦法係由台灣省政府依耕地三七
    五減租條例第六條所訂定，其修正前第四條各款所列情形，亦僅應為租約變更登
    記之原因，並不能排斥民法繼承編規定之適用。況其第四條第四款係規定由現耕
    繼承人繼承承租者，應申請租約變更登記，非謂僅得由現耕繼承人繼承承租，縱
    有非現耕繼承人亦可共同繼承耕地承租權，惟將來分割遺產時則限於現耕繼承人
    始能取得繼承權，並依前述規定申請租約變更登記。又公同共有物之處分及其他
    之權利行使，除法律或契約另有規定外，應對公同共有人全體合一確定。查，原
    告主張其所有系爭土地為特定農業區地目田之農牧用地係屬耕地，並依耕地三七
    五減租條例出租予被告之父高萬有。嗣承租人高萬有於九十二年十月二十三日死
    亡，被告為被繼承人高萬有之繼承人等情，已為被告所不爭執，並有原告提出土
    地登記謄本三紙，私有耕地租約附表影本一紙及
    主張，自為真實可信。原告再主張被告未自任耕作云云，則為被告所否認，並辯
    稱系爭土地耕租賃權應由被告繼承，且尚未辦理遺產分割，除被告乙○○臥病在
    床外，現由被告乙○○之配偶及乙○○之子與其餘被告耕作等語。經查，被告所
    辯系爭土地耕地租賃權為被繼承人高萬有之遺產，現尚未辦理遺產分割，被告乙
    ○○因病無法從事耕作而由同居之配偶及子女等家屬耕作等情，亦為原告所不爭
    執，僅主張被告均未自任耕作云云，然，耕地三七五減租條例第十六條第一項所
    稱之「承租人應自任耕作」，應包括本人或同一戶內共同生活之家屬自任耕作在
    內。被告乙○○雖因病無法從事耕作，而由同居之配偶及子女等家屬耕作，自與
    被告乙○○自任耕作無異。系爭土地既至少尚有被告乙○○及其家屬自任耕作中
    ，已非原告所稱被繼承人全體均未自任耕作，而系爭土地耕地租賃權亦尚未為遺
    產之分割，不論繼承人是否自任耕作，亦應由被告即全體繼承人繼承而為公同共
    有，嗣於遺產分割時，再由包括被告乙○○在內之現耕繼承人繼承承租權，並依
    前述規定申請租約變更登記。原告主張被告均未自任耕作，不得繼承系爭土地耕
    地租賃權云，與法自有未合，不得憑採。又，系爭土地耕地租賃權為被告因繼承
    而公同共有，原告以被告以承租人未自任耕作、放棄耕作權及非因不可抗力繼續
    一年不為耕作為由終止租約，是否生終止之效力，對為公同共有人全體之被告應
    合一確定，而系爭土地既至少為公同共有人之被告乙○○與其家屬自任耕作中，
    已無全體承租人不自任耕作或放棄耕作權或非因不可抗力繼續一年不為耕作之情
    形，已如前述，原告以被告即承租人放棄耕作權及非因不可抗力繼續一年不為耕
    作而終止租約，對被告乙○○即因不具法定終止事由，而不生終止租約之效力，
    自對應合一確定之全體公同共有人即被告均不生終止租約之效力。依前說明，系
    爭土地耕地租賃權為未分割之遺產，不論除被告乙○○外之其餘被告是否自任耕
    作，亦應由被告因繼承而公同共有，且承租人亦非均未自任耕作，原告以承租人
    未自任耕作、放棄耕作權及非因不可抗力繼續一年不為耕作為由終止租約，對全
    體公同共有人即被告均不生終止租約之效力。從而，原告依耕地三七五減租條例
    第十六條第一項前段、第十七條第一項第二、四款規定終止租約，請求確定兩造
    就就系爭土地之耕地租佃關係不存在，為無理由，應予駁回。
三、結論，原告之訴為無理由，依民事訴訟法第八十五條第二項，判決如主文。
中　　　華　　　民　　　國　　九十三　　年　　 十二 　　月　　   八 　　日
                                臺灣桃園地方法院民事第一庭
                                               法      官  張天民
右為正本係照原本作成
如對本判決上訴，須於判決送達後廿日內向本院提出上訴狀
中　　　華　　　民　　　國　　九十三　　年　　 十二 　　月　　   八 　　日
                                               法院書記官  蔡紫凌
